臺灣臺北地方法院民事判決
111年度訴字第1421號
原      告  王苑芬  

            王雅芬  
            王婉玲  
            王嘉禾  
共      同
訴訟代理人  劉逸中律師
被      告  林玉君  
            林世榮  

            江雪梅  
共      同
訴訟代理人  楊華興律師
上列當事人間請求返還不當得利事件，本院於民國111年10月12
日言詞辯論終結，判決如下：
    主      文
被告應給付原告乙○○、丁○○、丙○○新臺幣壹萬伍仟捌佰伍拾壹元
，及自民國一百一十年十一月十二日起至清償日止，按週年利率
百分之五計算之利息。
被告壬○○、庚○○應給付原告乙○○、丁○○、丙○○新臺幣壹萬零參拾
玖元，及自民國一百一十年十一月十二日起至清償日止，按週年
利率百分之五計算之利息。
原告其餘之訴駁回。
訴訟費用由被告負擔百分之一，餘由原告負擔。
本判決第一項得假執行。但被告如以新臺幣壹萬伍仟捌佰伍拾壹
元為原告乙○○、丁○○、丙○○預供擔保，得免為假執行。
本判決第二項得假執行。但被告壬○○、庚○○如以新臺幣壹萬零參
拾玖元為原告乙○○、丁○○、丙○○預供擔保，得免為假執行。
原告其餘假執行之聲請駁回。
    事實及理由
壹、程序部分
    按訴狀送達後，原告不得將原訴變更或追加他訴，但請求之
    基礎事實同一者、擴張或減縮應受判決事項之聲明、該訴訟
    標的對於數人必須合一確定時，追加其原非當事人之人為當
    事人者，不在此限，民事訴訟法第255條第1項第2、3、5款
    定有明文。查本件原告起訴時聲明原為：㈠被告壬○○、辛○○
    、庚○○、甲○、戊○○、癸○○、子○○、丑○○（下稱壬○○等8人）
    應將門牌號碼臺北市○○區○○街000○0號1樓房屋（下稱系爭房
    屋）騰空遷讓返還予原告乙○○、丁○○、丙○○（下稱乙○○等3
    人）、㈡壬○○等8人應連帶給付乙○○等3人新臺幣（下同）234
    萬9,244元，及自起訴狀繕本送達翌日起至清償日止，按週
    年利率百分之5計算之利息、㈢壬○○等8人應自民國110年11月
    1日起至返還系爭房屋之日止，按月連帶給付乙○○等3人3萬9
    ,154元【見本院110年度北司補字第2780號卷（下稱北司補
    字卷）第7、9頁】；嗣以111年4月22日民事聲請㈡狀撤回對
    於甲○、戊○○、癸○○、子○○、丑○○之起訴及追加己○○為原告
    ，並以111年8月5日民事聲請㈢狀變更聲明為：㈠被告應給付
    原告156萬6,000元，及自起訴狀繕本送達翌日起至清償日止
    ，按週年利率百分之5計算之利息、㈡被告應給付乙○○等3人8
    萬6,400元，及自起訴狀繕本送達翌日起至清償日止，按週
    年利率百分之5計算之利息、㈢壬○○、庚○○（下稱壬○○等2人
    ）應給付乙○○等3人2萬1,600元，及自起訴狀繕本送達翌日
    起至清償日止，按週年利率百分之5計算之利息（見本院卷
    第81、189頁），核屬請求之基礎事實同一、追加應合一確
    定之人為當事人及減縮應受判決事項之聲明，依據前揭規定
    意旨，自應予准許之。
貳、實體部分　　
一、原告主張：系爭房屋及其坐落基地即臺北市○○區○○段0○段00
    0○000地號土地（下稱系爭土地，與系爭房屋合稱系爭房地
    ）原為訴外人即原告父親王文壯所有，王文壯並就系爭房屋
    與壬○○有簽訂租賃契約（下稱系爭租約），約定租期自100
    年11月1日起至102年10月31日止，而王文壯於102年間過世
    後，系爭房屋由訴外人即原告母親王黃玉繼承，惟壬○○於系
    爭租約租期屆至後未再支付任何租金，仍與辛○○、庚○○繼續
    居住於系爭房屋。嗣王黃玉於110年2月12日過世，原告為王
    黃玉之法定繼承人，於110年8月24日協議由乙○○等3人共有
    系爭房地並於同日完成分割繼承登記（權利範圍各3分之1）
    ，乙○○等3人復於110年10月14日以存證信函請求被告於110
    年10月31日前搬離系爭房屋，嗣辛○○、壬○○等2人分別於110
    年11月30日、同年12月25日搬離系爭房屋。系爭房屋於系爭
    租約租期屆至後至110年12月25日止由被告占有使用，乃受
    有相當於租金之不當得利，致原告受有損害，原告自得依其
    系爭土地應有部分比例，以系爭土地公告現值百分之4.1計
    算其所有系爭房地期間相當於租金之不當得利，如認應依土
    地法第97條規定計算，則應以百分之10為計算標準，爰依民
    法第179條規定，請求被告返還原告自105年10月15日起至11
    0年8月24日止之不當得利156萬6,000元、被告返還乙○○等3
    人自110年8月24日起至110年11月30日止之不當得利8萬6,40
    0元、壬○○等2人返還乙○○等3人自110年12月1日起至110年12
    月25日止之不當得利2萬1,600元等語。並聲明：㈠被告應給
    付原告156萬6,000元，及自起訴狀繕本送達翌日起至清償日
    止，按週年利率百分之5計算之利息、㈡被告應給付乙○○等3
    人8萬6,400元，及自起訴狀繕本送達翌日起至清償日止，按
    週年利率百分之5計算之利息、㈢壬○○等2人應給付乙○○等3人
    2萬1,600元，及自起訴狀繕本送達翌日起至清償日止，按週
    年利率百分之5計算之利息、㈣願供擔保請准宣告假執行。
二、被告則以：被告從未見過系爭租約，壬○○亦未曾於其上簽名
    用印，系爭房屋乃己○○於100年間追求壬○○時，由原告父母
    親及己○○主動提議將之無償使用借貸給被告全家人就近居住
    ，故被告於110年10月31日前為有權占有系爭房屋，又兩造
    就110年11月1日至同年12月22日相當於租金不當得利部分，
    亦已成立和解契約，則原告請求相當於租金之不當得利並無
    理由，縱然成立，以系爭土地申報地價百分之10計算，金額
    顯然過高等語，資為抗辯。並聲明：㈠原告之訴及假執行之
    聲請均駁回、㈡如受不利判決，願供擔保請准宣告免為假執
    行。
三、經查，原告主張系爭房地原為王文壯所有，王文壯於102年
    間過世後，則由王黃玉繼承，被告自105年10月15日起即居
    住於系爭房屋。嗣王黃玉於110年2月12日過世，原告為王黃
    玉之法定繼承人，於110年8月24日協議由乙○○等3人共有系
    爭房地並於同日完成分割繼承登記（權利範圍各3分之1），
    乙○○等3人復於110年10月14日以存證信函請求被告於110年1
    0月31日前搬離系爭房屋等情，有原告提出之系爭房地之第
    一類謄本、戶籍謄本、繼承系統表、系爭房地之異動索引（
    見本院卷第93至117、199至217、241頁），並為被告所不爭
    執，堪信為真實。
四、本院得心證之理由：
㈠、按以無權占有為原因，請求返還土地者，占有人對土地所有
    權存在之事實無爭執，而僅以非無權占有為抗辯者，土地所
    有權人對其土地被無權占有之事實無舉證責任，占有人自應
    就其取得占有係有正當權源之事實證明之（最高法院85年度
    台上字第1120號民事判決意旨參照）。本件原告雖未請求被
    告遷讓返還系爭房屋，僅有請求被告返還無權占有系爭房屋
    所生相當於租金之不當得利，然能否請求給付該不當得利仍
    應先判斷被告於原告所主張之期間，就系爭房屋是否有合法
    之占有權源，而被告抗辯其係因與王黃玉就系爭房屋有使用
    借貸關係，原告既為王黃玉之繼承人，自應繼受前開使用借
    貸契約，被告自得以此作為占有系爭房屋之合法權源乙節，
    為原告所否認，即應由被告就前開事實負舉證責任。經查：
　1.按稱使用借貸者，謂當事人一方以物交付他方，而約定他方
    於無償使用後返還其物之契約，民法第464條定有明文。次
    按沈默與默示意思表示不同，沈默係單純之不作為，並非間
    接意思表示，除法律或契約另有規定外，原則上不生法律效
    果。默示意思表示則係以言語文字以外之其他方法，間接使
    人推知其意思，原則上與明示之意思表示有同一之效力（最
    高法院86年度台上字第3609號民事判決意旨參照）。再按使
    用借貸契約不因出借人死亡而當然消滅，其所滋生之權利義
    務為財產權之一種，於出借人死亡時，應由其繼承人繼承之
    （最高法院84年度台上字第1749號民事判決意旨參照）。查
    系爭房地原為王文壯所有，王文壯於102年4月20日死亡，嗣
    於103年12月8日由王黃玉以分割繼承為原因登記為所有人，
    而王黃玉於110年2月12日死亡，乙○○等3人則於110年8月24
    日以分割繼承為原因登記為所有人等情，有系爭土地之異動
    索引、戶籍謄本及繼承系統表在卷可稽（見本院卷第103至1
    17、199至217頁），又參照壬○○、己○○之戶籍資料（見本院
    不公開卷內戶籍資料），可知壬○○、己○○於101年2月21日結
    婚，於110年以前仍為夫妻，壬○○與王文壯、王黃玉、乙○○
    等3人則有直系、旁系姻親之關係，而兩造既均不爭執被告
    自100年10月以來即居住於系爭房屋內，是若被告確屬無權
    占有或有原告所稱均未繳納租金之情形，則系爭房屋之歷任
    所有人於乙○○等3人向被告寄送存證信函以前（見北司補字
    卷第53至61頁），豈會對被告占有系爭房屋之事，不為任何
    關於租金給付及返還房屋請求之理，此實與常情有違。另觀
    諸原告之起訴狀所載（見北司補字卷第7頁），原告原先起
    訴之對象尚包括己○○與壬○○之子女王○○、王○（因尚未成年
    ，故隱匿其真實姓名），並認王○○、王○屬無權占有人，然
    衡以王○○、王○係分別於101年、104年間出生（見本院不公
    開卷內戶籍資料），依其等之年齡尚難脫離父母單獨生活，
    且其與王文壯、王黃玉為祖孫關係，王文壯、王黃玉為系爭
    房屋所有人期間既容任壬○○及壬○○之親屬使用、占有系爭房
    屋，應認王文壯、王黃玉為系爭房屋所有人期間與被告間至
    少有使用借貸或租賃之法律關係，而得作為被告占有使用房
    屋之合法權源。至於原告雖提出系爭租約（見北司補字卷第
    25至33頁），主張王文壯與壬○○就系爭房屋於100年11月1日
    至102年10月31日間有租賃關係存在，然系爭租約之形式上
    真正為被告所否認，原告亦自陳簽署系爭租約之人為何人並
    不可考，且其始終無法提出該租約原本以供核對（見本院卷
    第79、280頁），自難逕予作為王文壯與壬○○間有租賃法律
    關係之依據。又原告雖稱己○○於前開租賃期間有給付租金，
    惟其就此亦未提出相關證據加以說明，另如王文壯、王黃玉
    確實與壬○○間有該租賃關係存在，並於102年起即未支付租
    金，衡諸常情，王文壯、王黃玉應會本於租賃法律關係對被
    告請求給付租金、終止租約或返還系爭房屋，然原告就此部
    分並未提出相應之證據，自無法認定王文壯、王黃玉曾為上
    開之請求。因此，綜觀系爭房屋之所有人即王文壯、王黃玉
    與壬○○屬公婆與媳婦之親屬關係，且己○○、壬○○之子女王○○
    、王○係由壬○○及其親屬照顧生活起居，再衡以王文壯、王
    黃玉就系爭房屋均無對被告為任何請求，依據前開說明，應
    認王文壯、王黃玉分別於其在世時與壬○○間有默示使用借貸
    關係存在。從而，王黃玉既就系爭房屋與壬○○間有默示使用
    借貸關係存在，王黃玉於110年2月12日死亡後，原告亦未證
    明前開使用借貸關係因王黃玉死亡而歸於消滅，該法律關係
    自應由原告繼承之。
　2.次按借用人應於契約所定期限屆滿時，返還借用物；未定期
    限者，應於依借貸之目的使用完畢時返還之。但經過相當時
    期，可推定借用人已使用完畢者，貸與人亦得為返還之請求
    。借貸未定期限，亦不能依借貸之目的而定其期限者，貸與
    人得隨時請求返還借用物，民法第470條定有明文。王黃玉
    與壬○○間之使用借貸關係係因雙方默示意思表示而成立，並
    未訂定期限，且亦無法依其使用目的定其期限，則原告自得
    依民法第470條第2項規定，隨時請求被告返還借用物。參照
    原告委由律師所寄發之存證信函記載：「綜上所述。壬○○等
    8人應遷讓返還系爭房屋（有設籍者並應一併將戶籍遷出）
    並給付新臺幣900,000元予乙○○、丁○○、丙○○等3人，又乙○○
    、丁○○、丙○○等3人同意給予半個月之合理搬遷時間，故壬○○等8人至遲應於110年10月31日前搬遷完畢並支付上開金額
    。若未於上開期限內搬遷完畢或給付金額，將依法提起訴訟
    追償。」等內容（見北司補字卷第61頁），且該函文經被告
    於110年10月15日收受（見本院卷第119、125、127頁），可
    知上開函文雖未表明終止原告所繼承與壬○○間使用借貸關係
    之意思，然其明確主張壬○○等8人應於110年10月31日前自系
    爭房屋搬遷完畢，實已屬表明其欲收回系爭房屋不再供壬○○
    等8人占有使用之意，則應認前開存證信函可作為向壬○○表
    明終止使用借貸關係之意思表示。是壬○○於110年11月1日起
    就系爭房屋已無合法之占有權源，其即無法再將系爭房屋轉
    供予其親屬占有使用，而被告既自承辛○○、壬○○等2人分別
    於110年11月30日、同年12月19日搬離系爭房屋（見本院卷
    第178頁），又原告並無法證明壬○○等2人係於110年12月25
    日始自系爭房屋搬離等事實，則被告於110年11月1日起至同
    年月30日、壬○○等2人復於110年12月1日至同年月19日均屬
    無權占有系爭房屋甚明。　
㈡、次按無法律上之原因而受利益，致他人受損害者，應返還其
    利益；但依其利益之性質或其他情形不能返還者，應償還其
    價額，民法第179條、第181條但書定有明文。無權占有他人
    不動產，可能獲得相當於租金之利益，為社會通常之觀念，
    其所得利益之價額即應以租金計算（最高法院61年度台上字
    第1695號民事判決先例意旨參照）。是被告就前揭經本院認
    定之期間既屬無權占有系爭房屋，即應返還占有系爭房屋所
    享有相當於租金之不當得利。又按城市地方房屋之租金，以
    不超過土地及其建築物申報總價年息百分之10為限，土地法
    第97條第1項定有明文，前開規定依同法第105條規定於租用
    基地建築房屋準用之。再按基地租金之數額，除以基地申報
    地價為基礎外，尚須斟酌基地之位置，工商業繁榮之程度，
    承租人利用基地之經濟價值及所受利益等項，並與鄰地租金
    相比較，以為決定（最高法院68年台上字第3071號民事判決
    先例意旨參照）。本院審酌系爭房屋之位置位處福德街旁，
    附近有公車站牌，鄰近有台北富邦銀行松南分行、屈臣氏福
    德店、臺北市立圖書館福德智慧圖書館，步行至捷運永春站
    約為12分鐘之路程等情，有Google地圖截圖畫面在卷可考（
    見本院卷第167、169頁），並為兩造所不爭執（見本院卷第
    279、280頁），應認系爭房屋之租金，以系爭房地申報總價
    百分之7計算為宜。另查系爭土地於110年之申報地價分別為
    每平方公尺5萬8,778元（小數點以下四捨五入，下同）、6
    萬9,280元，面積分別為120平方公尺、31平方公尺，原告之
    應有部分比例合計分別為4分之1、16分之1，而系爭房屋於
    起訴時之交易價額為85萬7,510元等情，有系爭土地之第一
    類登記謄本、地價第一類謄本、系爭房屋之建築物價額試算
    資料在卷可查（本院卷第95至101、229至231、239頁）。是
    被告應給付110年11月1日至同年月30日相當於租金之不當得
    利為1萬5,851元【計算式：〈（5萬8,778元/平方公尺×120平
    方公尺×4分之1）＋（6萬9,280元/平方公尺×31平方公尺×16
    分之1）＋85萬7,510元〉×7％×30/365＝1萬5,851元】，壬○○等2
    人應給付110年12月1日至同年月19日相當於租金之不當得利
    為1萬39元【計算式：〈（5萬8,778元/平方公尺×120平方公
    尺×4分之1）＋（6萬9,280元/平方公尺×31平方公尺×16分之1
    ）＋85萬7,510元〉×7％×19/365＝1萬39元】。至於被告雖提出
    兩造訴訟代理人之簡訊截圖照片（見本院卷第153頁），稱
    兩造已成立和解契約，則原告請求此部分相當於租金不當得
    利為無理由等語。然細繹前開截圖照片中原告訴訟代理人回
    傳之訊息：「楊律師您好，剛和王小姐通話，希望跟壬○○小
    姐約定於12/25（星期六）下午四點至現場點交，屆時我會
    準備雙方的和解契約，也煩請您提醒林小姐將房屋水電瓦斯
    等規費繳交完畢（可以的話攜帶收據避免爭議），並且將設
    籍於該處之戶籍均遷出，謝謝。」等內容，可知原告訴訟代
    理人雖提及其會準備兩造之和解契約，惟兩造均未能提出經
    兩造簽署之和解契約，足見雙方就此並未達成和解，則被告
    此部分抗辯難認可採，附此敘明。
㈢、末按給付無確定期限者，債務人於債權人得請求給付時，經
    其催告而未為給付者，自受催告時起，負遲延責任；遲延之
    債務，以支付金錢為標的者，債權人得請求依法定利率計算
    之遲延利息；應付利息之債務，其利率未經約定，亦無法律
    可據者，週年利率為百分之5，民法第229條第2項前段、第2
    33條第1項前段、第203條分別定有明文。經查，乙○○等3人
    對於被告之不當得利返還請求權，係屬於未定給付期限之金
    錢債權，而本件起訴狀繕本送達之日為110年11月11日送達
    被告，有本院送達證書在卷可考（見北司補字卷第67、7579
    頁），揆諸前開說明，乙○○等3人請求被告給付自起訴狀繕
    本送達被告之翌日即110年11月12日起至清償日止，按週年
    利率百分之5計算之法定遲延利息，亦屬有據。
五、綜上所述，乙○○等3人依民法第179條規定，請求被告、壬○○
    等2人分別給付1萬5,851元、1萬39元，及均自110年11月12
    日起至清償日止，按週年利率百分之5計算之利息，為有理
    由，應予准許。逾此部分之請求，則無理由，不應准許，應
    予駁回。
六、兩造均陳明願供擔保聲請宣告假執行或免為假執行，經核原
    告勝訴部分，所命給付金額未逾50萬元，應依民事訴訟法第
    389條第1項第5款職權宣告假執行，並依同法第392條第2項
    規定，酌定相當之擔保金額，宣告被告得預供擔保而免為假
    執行。至原告敗訴部分之訴既經駁回，其假執行之聲請即失
    所依據，應併予駁回。
七、本件事證已臻明確，兩造所提其餘攻擊防禦方法及證據，核
    與判決結果不生影響，爰不一一論列，併此敘明。
八、訴訟費用負擔之依據：民事訴訟法第79條、第85條第1項前
    段。
中　　華　　民　　國　　111　 年    10    月　　 26　 日
                  民事第四庭  審判長法  官  溫祖明  
                                    法  官  陳靜茹
　                                  法  官  林承歆
以上正本係照原本作成。
如對本判決上訴，須於判決送達後20日內向本院提出上訴狀。如
委任律師提起上訴者，應一併繳納上訴審裁判費。
中　　華　　民　　國　　111　 年    10    月　　 26　 日
                                    書記官  何嘉倫